臺灣高等法院高雄分院刑事判決　　　 95年度上更(一)字第4號
上　訴　人　臺灣澎湖地方法院檢察署檢察官
上　訴　人
即　被　告　甲○○
選任辯護人　李衍志律師
　　　　　　陳魁元律師
被　　　告　乙○○
選任辯護人　陳俊偉律師
被　　　告　丙○○
選任辯護人　林敏澤律師
　　　　　　李亭萱律師
　　　　　　楊櫻花律師
上列上訴人因被告偽造文書等案件，不服臺灣澎湖地方法院91年
度訴字第62號中華民國92年7 月30日第一審判決（起訴案號：臺
灣澎湖地方法院檢察署90年度偵字第512 號、第622 號），提起
上訴，判決後經最高法院發回更審，本院判決如下：
     主  文
上訴駁回。
     事  實
一、甲○○（曾於民國83年間因違反稅捐稽徵法案件，經本院判
    處有期徒刑5 月，緩刑2 年，於83年11月5 日確定）任職位
    於澎湖縣馬公市西文里34號文澳祖師廟（原名為文澳祖師宮
    ）之重建委員會主任委員，竟基於意圖為自己不法所有之概
    括犯意，於87年6 月15日，將信徒曾伯福基於公益所捐贈予
    文澳祖師廟之支票1 紙（票號0000000 號、發票日87年6 月
    15日，面額新臺幣（下同）30萬元），以易持有為所有之意
    思，將之存入不知情之妻林楊令美於保證責任澎湖第二信用
    合作社（嗣改制為有限責任澎湖第二信用合作社，下稱澎湖
    二信）漁港分社所開立之0000000 號帳戶而予以侵占，再於
    同年月17日，自林楊令美上開帳戶匯款至不知情之子林輝雄
    於高雄市銀行北高雄分行 000000000000 號帳戶內；又於88
    年2 月19日，將信徒林佛賜基於公益捐贈予文澳祖師廟，用
    以支付中庭木桌之支票1紙（票號AA203005號、發票日88年2
    月11日、面額131萬6756元 ），以易持有為所有之意思，存
    入林楊令美上開帳戶內而侵占入己。
二、案經文澳祖師廟管理委員會（主任委員戊○○）提出告訴及
    文澳祖師廟重建委員會委員莊溫柔告發，暨澎湖縣警察局移
    送臺灣澎湖地方法院檢察署檢察官偵查起訴。
     理  由
壹、證據能力方面
    按92年1 月14日修正通過之刑事訴訟法施行前，已繫屬於各
    級法院之案件，其以後之訴訟程序，應依修正刑事訴訟法終
    結之。但修正刑事訴訟法施行前已依法定程序進行之訴訟程
    序，其效力不受影響，刑事訴訟法施行法第7條之3定有明文
    。所謂已依法定程序進行之訴訟程序，其「效力不受影響」
    ，依其立法意旨係指為避免程序之勞費，本諸舊程序用舊法
    ，新程序始用新法之一般法則，各級法院於修正之刑事訴訟
    法施行前，已依法踐行之訴訟程序（包含相關證據法則之適
    用），其效力不受影響。故而，對於提起上訴之案件，於修
    正刑事訴訟法施行前，原審法院就可得為證據之證據，已依
    法定程序調查者，其效力亦不受影響而言。另參酌司法院大
    法官會議釋字第582號、第592號解釋意旨，關於其他具證人
    適格之人所為陳述，如事實審法院於刑事訴訟法施行（92年
    9月1日）前，已依法定程序調查者，其效力如何，自應適用
    刑事訴訟法施行法第7 條之3 但書之規定，以為判斷之準據
    （最高法院94年度台上字第5742號判決意旨參照）。查本案
    係於91年11月8 日即已繫屬於第一審法院，於92年9 月10日
    繫屬於本院，而告訴人戊○○、證人蔡佳、莊溫柔、丙○○、乙○○、林財來、楊令玉、己○○、陳水吉、陳振建、
    甘村吉、程素珍、林再欽、廖福在、林佛賜、吳順軒、廖瑞
    發等人分別於警詢、檢察官偵查及原審陳述之時間均在前述
    刑事訴訟法92年1 月14日修正通過前，亦即均在修正刑事訴
    訟法92年9月1日施行前，且上開告訴人及證人之供述，原審
    法院及本院前審均已依修正刑事訴訟法施行前之法定調查程
    序予以調查，揆諸前開說明，其效力不受影響，自得引用為
    本案之證據。
貳、被告甲○○有罪部分：
一、訊據上訴人即被告甲○○（下稱被告甲○○）矢口否認有前
    揭犯罪事實，辯稱：曾伯福之30萬元支票，係因祖師廟落成
    後有積欠工程款，伊請曾伯福捐贈石麒麟2 對24萬元，及後
    殿石片6 萬元，這筆錢是伊幫曾伯福先墊，當然錢（支票）
    是入伊帳戶；另文澳祖師廟管理委員會及重建委員會曾與承
    包商簡順達簽約，定作祖師廟上下桌2組附帶虎爺神龕1組，
    總金額為142 萬元，由伊個人先行代墊支出與簡順達，其後
    管理委員會將林佛賜簽發之131 萬餘元支票，交付與伊，返
    還代墊之款項，伊並無侵占之情事云云。經查：
  (一)證人曾伯福於警詢中證稱：伊於重建委員會募款時捐款 260
    萬元，認購石雕30萬元，共計290 萬元，捐款均以開支票方
    式繳納，分10期簽發支票交予甲○○，由甲○○收取等語（
    見警一卷第101 、102 頁），證人林佛賜亦於警詢及原審審
    理時證稱：伊所簽發面額131萬6756 元之支票，係供支付文
    澳祖師廟中庭木桌之用，而交付予管委員主任委員戊○○等
    語（見警一卷第69頁、原審四卷第43頁）。各該支票既是捐
    款或應支付公款之用，依正常程序本應存入廟內帳戶，若付
    予供貨廠商，亦應有所存證，詎被告甲○○未依上開正常程
    序處理，乃竟將曾伯福、林佛賜所捐贈予文澳祖師廟之上開
    捐款，逕自存入其妻林楊令美帳戶內兌領。且上開捐贈之款
    項30萬元、131萬6756元 數目均非少數，若被告甲○○果真
    墊款，其款項來源極易提出反證，然被告甲○○並無法舉證
    以實其代墊款項說詞，所辯尚難採信。
  (二)按重建委員會決議通過之文澳祖師廟重建樂捐工程經費繳款
    方式要點第5點第2項規定：繳款人得以支票或現金繳納，並
    當場發給收據，收據須蓋主任委員及收款人印章才有效。無
    論何人捐款，重建委員會均應於收款後，製作蓋有主任委員
    及收款人印章之收據交付捐款人，故被告甲○○辯稱其曾將
    其個人捐款自行支付給工程承包商，既無上開正常程序單據
    ，以實其說，是否實情，已有可疑。參以證人即共同被告丙○○於警詢中證稱：伊未收過甲○○之捐款，且就伊所知，
    甲○○未曾以私人款項支付工程款等語（見警一卷第9、10
    頁）；證人即共同被告乙○○證稱：伊只有在86年中收到甲○○開出花旗銀行支票120萬元，但因伊在86年9月間離職，
    而支票尚未到期，故沒入重建委員會帳戶，並於離職時一併
    移交給甲○○，在伊任內實際上未曾將甲○○之捐款存入重
    建委員會帳戶，且甲○○並未以私人資金支付工程款等語（
    見警一卷第29、30頁、本院上更(一)一卷第193頁）；證人丁○○亦於本院審理中證稱：「（問：甲○○有無以私人款項
    來墊付？）應該沒有，因為支付工程款的時候是開支票」等
    語（見本院上更(一)一卷第188、189頁）。足認被告甲○○所
    辯個人自行支付工程款或墊付他人所承諾捐款一節，尚屬無
    據。況依常情，縱被告甲○○有墊付他人捐款情事，衡情必
    事先告知該被墊付之捐款人，而上開曾伯福、林佛賜2 筆款
    項交付時間均已是87、88年間，文澳祖師廟業已落成，並無
    支付工程款或其他應付款項之急迫性，如此高額款項支付豈
    有未事先告知捐款人或廟方其他主事者之情事？倘係由被告
    甲○○逕行墊付，豈有未取憑據以存證供為他日主張之理？
    益徵被告甲○○上開所辯顯與常情有違而難以採取。
  (三)證人曾伯福共捐贈290 萬元，其中包括石麒麟2 對及石雕1
    塊之30萬元，共分10期簽發支票交付被告甲○○等情，業據
    證人曾伯福證述在卷（見警一卷第101 、102） ，依證人曾
    伯福之陳述，其所簽發發票日87年6 月15日期、票號000000
    0 號、面額30萬元支票，係第10期所簽發。證人曾伯福於原
    審及本院前審審理中，雖證稱：甲○○跟我說他先幫我代墊
    捐款，我就簽支票給他等語（見原審四卷第50頁、本院上訴
    二卷第186頁 ），惟被告甲○○是否有代墊此筆款項，證人
    曾伯福係聽聞自被告甲○○，實際上被告甲○○是否確有代
    墊，證人曾伯福並不知情（見原審四卷第50頁）。而證人即
    共同被告丙○○及乙○○均證稱：被告甲○○未曾以私人款
    項支付工程款等語，已如上述。衡諸常情，倘欲代人墊款，
    應必事先告知被墊款之人，要無墊款之後，始向被墊款人催
    討墊款之理。是被告甲○○此部分墊款之說，尚非真實可採
    。
  (四)文澳祖師廟重建委員會於85年5 月5 日與簡順達簽訂「上下
    桌2 組附帶虎爺神龕1 組」之合約書，總價為142 萬元，固
    有該合約書影本附卷可稽（見本院上訴二卷第98頁），並據
    證人簡順達證述在卷（見本院上訴二卷第190、191頁）。惟
    據證人林佛賜證稱：錢是我們四甲拿出來的，由我簽發支票
    來付給管理委員會戊○○，金額大約131 萬多元，戊○○當
    場交給甲○○，戊○○透過開會的時候，直接叫我開此金額
    等語（見原審四卷第43、45頁）。簡順達承包之神桌及神龕
    之工程，其費用既係由林佛賜簽發支票交給管理委員會之戊○○，即被告甲○○並無先行代墊之必要。且參以上開證人
    即共同被告乙○○及丙○○之證言，被告甲○○所辯代墊之
    說，尚難採信，業如上述。而依上開合約書所載「工程付款
    方式：一先付訂金一成14萬2000元，二全部工程按裝完成驗
    收後付清工程尾款」以觀，證人簡順達所證「工程總價142
    萬元，分6、7期陸續付給我，是甲○○付款給我的」云云（
    見本院上訴二卷第191頁 ），顯係附和被告甲○○之說詞，
    亦非可採。
  (五)被告甲○○雖又辯稱：林佛賜的該張支票不是捐款，是入火
    落成欠我個人的錢，他欠我200 多萬元云云（見原審三卷第
    46頁）。惟林佛賜簽發之上開支票，確係捐獻文澳祖師廟之
    款項，已如上述，乃被告甲○○竟謂不是捐款，而係供還債
    之用，與其上開供述不相一致，益見所辯係卸責之詞，不能
    採信。
  (六)綜合以上，被告甲○○上開所辯各情，均係事後圖飾卸責之
    詞，不足採信，事證已臻明確，其犯行洵堪認定。
二、核被告甲○○所為，係犯刑法第336 條第1 項之公益侵占罪
    。公訴人認被告甲○○上開所為係犯刑法第335條第1項之普
    通侵占罪，尚有未洽，惟犯罪之基本社會事實同一，本院自
    應予以審理，起訴法條應予變更。被告甲○○先後2 次公益
    侵占犯行，時間緊接，罪名與犯罪構成要件相同，顯係出於
    概括犯意反覆為之，為連續犯，應依修正前刑法第56之規定
    論以一罪，並加重其刑（被告甲○○行為後，刑法第56條連
    續犯之規定，業於94年1月7日修正公布刪除，並於95年7 月
    1 日施行，則被告甲○○之犯行，因行為後新法業已刪除連
    續犯之規定，此刪除雖非犯罪構成要件之變更，但顯已影響
    行為人刑罰之法律效果，自屬法律有變更，依新法第2條第1
    項規定，比較新、舊法結果，仍應適用較有利於被告甲○○
    之行為時法律即舊法論以連續犯）。
三、原判決以被告甲○○罪證明確，因而依（修正前）刑法第56
    條、刑法第336 條第1 項，並審酌被告甲○○身為文澳祖師
    廟重建委員會主任委員，本應珍惜善男信女對於廟神之尊崇
    ，對每一分捐獻充分發揮其價值，詎其未此之為，反而利用
    管理善款機會，趁機侵吞，殊屬非是，惟比照募得之捐款數
    額，其所侵吞數額信而有據者，相對非高，及被告甲○○犯
    後否認犯行，飾詞卸責等一切情狀，而量處有期徒刑1年4月
    。經核原判決認事用法均無違誤，量刑亦稱允當。被告甲○○上訴意旨，仍執前詞否認犯罪，指摘原判決不當，為無理
    由，應予駁回。
四、行為後法律有變更者，依修正前刑法第2條第1項之規定，以
    適用裁判時法為原則，如行為時法有利於行為人，則例外適
    用行為時法；依修正後刑法第2條第1項規定，以適用行為時
    法為原則，惟如裁判時法有利於行為人，則例外的適用裁判
    時法。以往實務見解，認原判決未及比較適用新舊法時，上
    訴後，雖比較結果以舊法有利於行為人，而原判決別無其他
    撤銷事由，仍應由本院以此為由撤銷改判。惟修正後之規定
    係以適用行為時法為原則，因此原判決雖未及比較適用，然
    上訴本院後，經比較新舊法，行為後之法律並非較有利於行
    為人，仍應適用行為時法，則原判決適用行為時法即無不當
    ，自不構成撤銷之事由。
貳、犯罪不能證明部分（被告乙○○、丙○○無罪暨被告甲○○
    不另為無罪諭知部分）：
一、按犯罪事實應依證據認定之，無證據不得認定犯罪事實；不
    能證明被告犯罪者，應諭知無罪之判決，刑事訴訟法第 154
    第2 項條、第301 條第1 項分別定有明文。又告訴人之告訴
    ，係以使被告受刑事訴追為目的，是其陳述是否與事實相符
    ，仍應調查其他證據以資審認；認定不利於被告之事實，須
    依積極證據，苟積極證據不足為被告不利事實之認定時，即
    應為有利於被告之認定，更不必有何有利之證據；再者，刑
    事訴訟法上所謂認定犯罪事實之證據，係指足以認定被告確
    有犯罪行為之積極證據而言，如未能發現相當證據或證據不
    足以證明，自不能以推測或擬制之方法，以為裁判基礎；認
    定犯罪事實所憑之證據，雖不以直接證據為限，間接證據亦
    包括在內；然而無論為直接證據或間接證據，其為訴訟上證
    明，須於通常一般人均不致有所懷疑，而得以確信其為真實
    之程度者，始得據為有罪之認定，此有最高法院52年臺上字
    第1300號、30年上字第816 號、29年上字第3105號、40年台
    上字第86號、76年臺上字第496 號判例意旨可資參照。
二、公訴人其餘公訴意旨，因犯嫌項目多樣，犯罪事實不同，爰
    分項論述如下：
  (一)1.公訴意旨略以：被告甲○○明知其實際上並無捐贈文澳祖
    　師廟任何重建經費之意思，卻以對外佯稱捐贈300 萬元，
      係所有信徒中捐贈數額最高者之方式，取得文澳祖師廟重
      建委員會主任委員職務云云。
    2.按文澳祖師廟重建委員會主任委員一職係經重建委員會開
　　　會程序推選產生，並無證據足認該主任委員一職純然以捐
　　　款多寡為其決定依據，縱認甲○○表示捐款有口惠而不實
　　　情事，充其量僅足認其他重建委員識人不清，於該主任委
　　　員選任程序上有瑕疵而已；而縱然被告甲○○所承諾之捐
　　　款未為給付，至多亦僅係民事法律糾葛問題，要難因此遽
  　　認被告甲○○未履行捐款承諾，即與何種刑事處罰構成要
　　  件該當，況檢察官於所犯法條欄中亦未明確指出被告甲○○此部分所為係犯何罪名，是此部分尚屬不為罪。
  (二)1.公訴意旨略以：被告甲○○與澎湖二信漁港分社經理即被
    告丙○○，共同基於概括犯意，由被告甲○○分別邀同被告
    丙○○及僱佣不知情之丁○○擔任重建委員會之出納與會計
    ，於82年3 月12日，由被告甲○○指示被告丙○○藉職務之
    便，利用無犯罪故意之承辦人員蔡佳，以「重建委員會代
    表人甲○○、丁○○、丙○○」名義，向澎湖二信漁港分社
    開立帳號00000-0-0 號活期儲蓄存款（下稱活儲）帳戶，且
    未經前已設立之文澳祖師廟管理委員會同意，以「管理委員
    會代表人甲○○、丁○○、丙○○」名義，向前揭分社開立
    帳號00000-0-0 號活儲帳戶，涉有（偽造並）行使偽造私文
    書罪嫌云云。
    2.訊據被告甲○○、丙○○固均坦認開設上開帳戶，惟均否
      認有何不法犯行，均辯稱：上開帳戶均係依據「澎湖縣馬
      公市文澳祖師宮重建委員會第2 次會議」決議，決議中並
      建議由管理人（按當時僅有管理人，而無委員會之設置）
      召開信徒大會，以成立管理委員會，始可減免百分之10銀
      行存款綜合所得稅；上開帳戶中管理委員會名義帳戶之設
      立，充其量僅係為支付工程款與廠商財務管理權宜方法，
      並可藉成立並使用管理委員會名義，達到減免百分之10銀
      行存款綜合所得稅之實益等語。
    3.經查，82年3 月17日召開之「澎湖縣馬公市文澳祖師宮重
      建委員會第2 次會議」，會議紀錄報告事項四記載：「本
      宮成立重建委員會，於馬公第二信用合作社漁港分社設立
      2個帳戶，設主任委員、出納、會計3個印鑑」，事項五記
      載：「本宮現在制度為管理人，成立管理委員會，訂定組
      織章程後，可減免百分之10銀行存款綜合所得稅，請管理
      人召開信徒大會」等語（見原審一卷第119頁 ）。足見上
      開不論是重建委員會或是管理委員會帳戶之開設，均係經
      由文澳祖師廟重建委員會第2 次會議決議通過，而戊○○
      當時有參加該次會議，有該次會議之簽到簿在卷可稽（見
      原審一卷第118頁 ），其後來擔任文澳祖師廟管理委員會
      之主任委員，對於上開帳戶設立之過程及目的自應知之甚
      詳。況該重建委員會成立目的既是重建文澳祖師廟，其經
      費來源原規劃向四甲民丁收款及捐款，將來工程進行必有
      款項進出，自有設立獨立帳戶之需求，至於開設幾個帳戶
      並非重點，重要是帳戶設立後對於帳戶內公款之提、存控
      管是否嚴謹與無私。且該會議紀錄中已載及設立重建委員
      會名義帳戶及考量成立「管理委員會」成立並訂定組織章
      程後可減免百分之10銀行存款綜合所稅，縱使用所謂「管
      理委員會」名義，有設立時名實不甚相符之情事，然充其
      量僅是為支付工程款予廠商之財務管理權宜方法，可藉由
      成立並使用管理委員會名義，達到重建經費節省百分之10
      銀行存款綜合所得稅之實益，此對管理委員會並無損害之
      虞。況公訴人於起訴書及論告書中並未就此部分說明其認
      定被告甲○○、丙○○申設上開帳戶係逾越授權或造成何
      種損害之理由。準此，被告甲○○、丙○○上開所辯尚堪
      採信，被告甲○○、丙○○此部分亦屬不能證明犯罪。
  (三)1.公訴意旨略以：被告甲○○於原會計丁○○於82年3 月間
      離職後，即邀同被告乙○○接任會計一職，並指示被告丙○○，利用蔡佳將上開帳戶印鑑卡由丁○○變更為被告
      乙○○後，仍共同連續於附表一所示之日期，由被告甲○○、乙○○、丙○○共同偽造蓋有丁○○印章之取款條，
      交由被告丙○○指示蔡佳分別自上開重建委員會及管理
      委員會帳戶提領附表一所載款額，交由被告乙○○，以易
      持有為所有之意思侵占入己後加以朋分，嗣經被告乙○○
      製作不實之重建工程經費收支明細表後，交由被告甲○○
      、丙○○及不知情之重建委員會常務監察委員林財來（另
      為不起訴處分）蓋章，足以生損害於丁○○、重建委員會
      及澎湖二信漁港分社之利益，因認被告甲○○、丙○○、
      乙○○此部分共同涉犯侵占、行使偽造私文書罪嫌，被告
      丙○○另又涉犯背信罪嫌云云。
    2.經查：
    (1)此部分事實，檢察官據以論罪理由僅稱：證人即澎湖二信
      漁港分社承辦人員蔡佳於警詢及偵查中證稱：伊曾和經
      理丙○○提過，以蓋有丁○○印章之取款條領取上開重建
      委員會帳戶內款項，有印鑑不符的問題，但丙○○說沒關
      係，伊看丙○○是合作社經理又身兼祖師廟財務，且取款
      條又均由丙○○填寫，就讓客戶提款，並將取款條送經理
      核對云云。惟查，被告丙○○並非單純澎湖二信漁港分社
      職員身分，其本人兼具文澳祖師廟重建委員會出納職務，
      對於文澳祖師廟帳戶之款項出入正當性有其監督、審核職
      權，若其本於個人對該帳戶提款用途之認識，雖程序不符
      仍同意允許提領，性質上應僅係程序上之便宜行事，縱然
      與澎湖二信漁港分社內部審核規定有違，然其若本於提款
      用途之確信，並非必然構成澎湖二信漁港分社之立即損害
      。職是，證人蔡佳上開證詞尚難逕採為認定被告丙○○
      背信之唯一證據，且此一證詞更與被告甲○○、乙○○無
      關。
    (2)澎湖二信漁港分社帳號00000-0-0 、戶名「重建委員會代
      表人甲○○、丁○○、丙○○」之活儲帳戶，及澎湖二信
      漁港分社帳號00000-0-0 、戶名「管理委員會代表人甲○○、丁○○、丙○○」之活儲帳戶，於原會計丁○○離職
      後，廟方均未曾依規定程序，向澎湖二信申請變更印鑑之
      情，除據卷內並不存在「印鑑更換申請書」，且卷附之上
      開2 帳戶印鑑卡其上原「丁○○」印鑑文係逕被人打「×
      」後，逕於同欄位改蓋新會計乙○○印鑑章等情可知（該
      改蓋行為係何人所為，因被告丙○○否認其所為，經查復
      無從知情係何人所為），是公訴人稱「甲○○指示丙○○
      ，利用蔡佳將上開帳戶印鑑卡由丁○○變更為乙○○」
      一語與事實顯已有未合。
    (3)證人蔡佳證稱：「當時我有請示莊經理（即丙○○），
      莊經理說他要通知甲○○，請丁○○拿出印鑑章到我們分
      社按程序辦理印鑑變更」、「第1 次乙○○本人要來領錢
      ，提不出會計丁○○的印鑑時，我才知道他們會計換人了
      」、「我所說印鑑不符是說代表人變更部分，而非印鑑不
      相符」等語（見原審二卷第20、22、24頁）。由是觀之，
      以該18張取款條領款時，印鑑卡上之印鑑仍為「甲○○、
      丁○○、丙○○」名義甚明，上開帳戶在變更印鑑之前，
      被告丙○○指示蔡佳付款，並無違誤；澎湖二信漁港分
      社依上開帳戶所登記之印鑑付款，又如何能生損害，被告
      丙○○自無違背其任務之可言。而附卷之2 張印鑑卡（見
      原審一卷第85、86頁）究係何人何時更改為「乙○○」，
      並無證據可資認定。至該18張取款條所提領之款項，究係
      何人提領、用於何處、有無被侵占、何人所侵占，檢察官
      並未指出明確之證據方法。依該18張取款條所載日期與被
      告甲○○提出之「文澳祖師廟重建工程施工日記簿」所載
      比對，該18筆款項均係支付重建之工程款（見原審四卷第
      85至114頁 ）。被告乙○○雖指稱施工日記簿之部分支出
      記載，係被告甲○○所為，但該施工日記簿均需經時任主
      任委員之被告甲○○核閱簽名，有該項費用之支出，被告
      甲○○予以記載，並無不當，亦無證據可認定被告甲○○
      之記載為虛偽。
    (4)印鑑卡上丁○○印鑑章既未曾依變更印鑑程序提出變更，
      則以丁○○印鑑領款予以核章，即無不實可言，縱認被告
      丙○○因係文澳祖師廟重建委員會出納，主觀上深知會計
      丁○○已離職，理應辦理印鑑章變更，然其便宜行事，若
      取款用途正常，維持舊有取款方式同意照辦，對澎湖二信
      而言並無因此受損害之虞，僅是一旦該款項用途使用狀況
      有弊，被告丙○○應自負刑責，是此部分事實，被告丙○○應無背信犯行可言。
    (5)被告乙○○雖自承係接續丁○○而於82年3月到86年9月擔
      任文澳祖師廟之會計（見90年度偵字第622 號卷第42頁、
      本院更(一)一卷第192 頁），然經本院向澎湖二信函調文澳
      祖師廟管理委員會帳號0000 0-0-0號活儲帳戶、文澳祖師
      廟重建委員會帳號00000-0-0 號活儲帳戶之全部取款憑條
      ，及文澳祖師廟管理委員會帳號00000-0-0 號支票存款帳
      戶所有兌現支票結果，發現在　被告乙○○任職文澳祖師
      廟會計期間，仍有多筆款項係蓋用前任會計丁○○（及被
      告甲○○、丙○○）之印鑑章而憑以領取，此有澎湖二信
      95年9 月13日澎二信營字第09501 60547 號函暨附件（即
      上開取款條及支票影本）在卷可稽（見本院更(一)一卷第12
      6 頁）。足認被告乙○○所憑以製作重建工程經費收支明
      細表之來源資料，均係依據被告甲○○、丙○○所提供之
      資料整理而來，尚無積極證據證明被告乙○○故為製作不
      實之重建工程經費收支明細表，職是，亦不能執此遽認被
      告乙○○此部分構成侵占及行使偽造私文書之罪。
    (6)附表一所載18筆款項，所使用之取款憑條18張，均係蓋用
      「甲○○、丁○○、丙○○」一組之印鑑章，該取款時間
      點均係在會計丁○○離職後，該取款條上之字跡均是被告
      丙○○所書寫等情，固為被告等所是認，且有各該取款條
      18張附卷可稽，惟被告甲○○、丙○○辯稱：因為丁○○
      要離職，所以丁○○同意事先在取款條上蓋用她自己的章
      ，方便以後工程款的提領等語。被告乙○○則辯稱：對於
      丁○○離職後為何還以丁○○名義蓋章領款乙事，伊並不
      知情等語。是本件此部分首要審究者，厥為丁○○有無授
      權被告3 人於取款條上蓋用其印章，持以領款。經查，證
      人蔡佳於警詢中證稱：因漁港分社經理丙○○兼任祖師
      廟重建委員會財務組長，我知道重建委員會主任委員甲○○為方便領款，有先蓋一本共25張代表人甲○○、丁○○
      、丙○○印章的取款條放在經理丙○○那裡方便領款等語
      （見警一卷第59頁），核與被告甲○○、丙○○所辯25張
      取款條係丁○○離職前蓋妥，嗣因未變更印鑑，以致於仍
      以持使用等情相符。且詢以證人丁○○印鑑章置放何處？
      離職時印鑑是否留在重建委員會內或帶走？是否曾將印鑑
      交給其他人使用？是否曾為領款方便，先行蓋印在取款條
      上交給丙○○？僅答稱：「因間太久，無法記起來」、「
      我不知道」、「記不起來」等語（見警一卷第64、65頁）
      ，換言之，答話中並未否認被告甲○○、丙○○上開所辯
      事實；且證人丁○○嗣於原審審理中坦承：「他們說還沒
      有請到會計，因為領錢不方便，所以將印鑑暫時留下」等
      語（原審二卷第162頁 ），於本院審理中亦證稱：「（問
      ：離職後印鑑你交給何人？）我交給主委。」、「（問：
      為何要交給他？）因為我跟他說我不做了，他說會計很難
      找到，他要請領款項不方便。」、「（問：你在一審（原
      審二卷第162頁 ）曾證稱因為領錢不方便，所以將印鑑暫
      時留下，你的目的是否是要方便主委領錢？）時間太久了
      ，就以以前所說的話為準。」、「（問：你到底有無把你
      的印章交給主委？）有」等語（見本院上更(一)一卷第185
      、190頁 ）。足認丁○○離職後之所以把印鑑章留下，是
      因為被告甲○○還沒有請到新的會計，請領工程款不方便
      ，所以丁○○才會將印鑑章暫時留下，以方便蓋章領款，
      益徵丁○○確有授權被告3 人於取款條上蓋用其印章持以
      領款甚為明灼。
    (7)丁○○之印鑑章既是為領款之用而暫時留存於文澳祖師廟
      重建委員會，縱有人取之領款，欲追問者，係否有人基於
      不法所有意圖而冒領，就以該取款條取款行為本身，尚難
      認主觀上確具未獲授權而取款犯罪故意，此部分行為尚乏
      具體事證以證明被告等有盜用印章偽造取款條情事。且附
      表一所載示18筆款項領取之時間，正是文澳祖師廟如火如
      荼募款重建之時間，款項進出頻繁可想而知，此部分領取
      之款項，檢察官並未就資金流向而為追查勾稽，以明是否
      落入私囊，自難逕僅因該18筆款項取款過程中有因使用已
      離職會計丁○○名義印鑑章之情，逕認款項流向必有弊情
      ，是此部分亦屬犯罪不能證明。
  (四)1.公訴意旨略以：
    (1)被告甲○○於82年5月3 日，將侵占自信徒捐款所得之150
      萬元，盜用程素珍離職時所留存之國民身分證影本及印章
      ，持以向澎湖二信漁港分社辦理定期存款，嗣86年5月3日
      第4 次續存後，被告甲○○復指示被告乙○○持該次續存
      之170 萬元定期存單，向澎湖二信漁港分社申請辦理存單
      質押借款150 萬元後，存入被告乙○○上開帳戶內，足以
      生損害於程素珍及澎湖二信漁港分社之利益。
    (2)被告乙○○另於86年8月7日，自其本人名義帳戶分別提領
      23萬2303元及26萬7697元，並轉帳為其不知情之配偶陳水
      吉（另為不起訴處分）向澎湖二信漁港分社申請辦理50萬
      元之定期存款，嗣87年5 月15日由被告乙○○授權陳水吉
      至該分社辦理中途解約，提領現金。
    (3)被告甲○○於82年10月2日，與不知情之配偶林楊令美（
      另為不起訴處分）共同至澎湖二信開立帳號0000000 號帳
      戶，將其持有之信徒捐款100 萬元，以易持有為所有之意
      思，存入該帳戶而侵占之，被告甲○○並於同年11月2 日
      ，由林楊令美上開帳戶匯款20萬元至被告丙○○帳號0000
      000號活儲帳戶，供被告丙○○提領使用。
    (4)被告甲○○於不詳時日指示被告乙○○，將信徒捐贈款項
      ，以易持有為所有之意思，存入被告乙○○名義帳戶而侵
      占後，又於86年5月5日指示被告乙○○自其上開帳戶提領
      11萬1154元轉帳入林楊令美上開帳戶。
    (5)被告甲○○明知未經林楊令美之妹楊令玉（另為不起訴處
      分）同意，以為楊令玉代購機票之機會，取得楊令玉之國
      民身分證加以影印後，於84年7月3日，持楊令玉之國民身
      分證影本並盜刻楊令玉之印章，將侵占自信徒捐款所得之
      200 萬元，向澎湖二信漁港分社申請辦理定期存款，嗣85
      年7月4 日，復將到期解約金200萬元匯款至不知情之王秋
      君設於高雄市銀行三多分行帳號000000000000號之帳戶，
      利息15萬2578元則存入上開林楊令美帳戶內。
    (6)被告甲○○另於85年8月2日，持上開楊令玉之國民身分證
      影本及盜刻之印章，並自上開林楊令美帳戶轉帳29 萬9千
      元，用以向澎湖二信漁港分社開立戶名楊令玉、帳號0000
      000 號帳戶使用，足以生損害於楊令玉及澎湖二信漁港分
      社之利益。
    (7)被告甲○○於84年12月7 日，將重建委員會帳戶內之信徒
      捐款23萬元，以易持有為所有之意思，轉帳至林楊令美上
      開帳戶而侵占之。
    (8)被告甲○○明知未獲己○○（另為不起訴處分）及楊令玉
      2人同意，先於85年3月8 日，以易持有為所有之意思，將
      信徒捐贈款項250 萬元，以林楊令美之名義定存於澎湖二
      信漁港分社，中途解約提領後，即持己○○之國民身分證
      並盜刻己○○之印章，用以向澎湖二信漁港分社分別開立
      帳號0000000000、0000000000號定存帳戶，嗣86年8月2日
      前開定存到期後，復將上開100 萬元定存部分之到期解約
      金107萬160元，以上開楊令玉之國民身分證影本及盜刻之
      印章，向同分社以楊令玉名義開立帳號0000000000號定存
      帳戶，另150 萬元定存部分則續存之，足以生損害於己○○、楊令玉及澎湖二信漁港分社之利益。
    (9)被告甲○○於不詳時日將信徒捐贈款項，以易持有為所有
      之意思，存入林楊令美上開帳戶而侵占後，復於86年6 月
      30日，至澎湖二信漁港分社，自林楊令美上開帳戶匯款15
      0 萬元至被告甲○○之子林輝雄於高雄市銀行北高雄分行
      帳號000000000000號帳戶。
    (10)因認被告甲○○、乙○○此部分均涉有侵占、盜用印章、
      偽造印章、行使偽造私文書等罪嫌云云。
    2.按刑事訴訟法第161條已於91年2月8 日修正公布，修正後
      同條第1 項規定：檢察官就被告犯罪事實，應負舉證責任
      ，並指出證明之方法。因此，檢察官對於起訴之犯罪事實
      ，應負提出證據及說服之實質舉證責任。倘其所提出之證
      據，不足為被告有罪之積極證明，或其闡明之證明方法，
      無從說服法官以形成被告有罪之心證，基於無罪推定之原
      則，自應為被告無罪判決之諭知（最高法院92年度台上字
      第128 號判例意旨參照）。此部分起訴事實有無侵占犯行
      ，繫於上揭相關「自信徒捐款所得之150 萬元（嗣後因定
      存增加為170 萬元）」、「23萬2303元及26萬7697元」、
      「信徒捐款100 萬元」、「11萬1154元」、「信徒捐款所
      得之200 萬元」、「利息15萬2578元」、「29萬9 千元」
      、「信徒捐款23萬元」、「信徒捐贈款項250 萬元」、「
      不詳時日信徒捐贈款項」、「匯款150 萬元」等款項原始
      來源是否確然與信徒捐贈供為文澳祖師廟重建費用相關。
      然公訴人起訴論據均僅提及被告甲○○如何以林楊令美及
      楊令玉名義開設帳戶？程素珍、己○○、楊令玉之定存，
      如何由被告甲○○親自到合作社辦理？程素珍定存單續存
      後，被告乙○○如何持印章及該次續存之170 萬元定期存
      單到合作社辦理存單質押借款？被告乙○○如何匯款到林
      楊令美帳戶11萬1154元？85年11月29日、12月31日，及86
      年3 月25日3 筆祖師廟存單質借，如何由乙○○辦理等情
      ？及上開各該款項於被告甲○○、乙○○個人或所屬人頭
      帳戶間流轉過程，對於源頭款項來源如何乙節，則隻字未
      提，已無從知悉該款項與信徒捐款有何相關？況被告甲○○本非無資力之人，其於本身原經營「大雄營造有限公司
      」，其子林輝雄亦經營「加利基工程顧問有限公司」，其
      自79年3 月起至80年5 月間止，1 年期間活期存款之現金
      流量即高達2 千2 百多萬元，82年度綜合所得稅核定總額
      達1 億3469萬78元，83年度綜合所得稅核定總額達9689萬
      6778 元 等情，有營利事業登記證2 份、台灣土地銀行活
      期存款存摺、高雄區中小企業銀行活期存款存摺各1 份、
      財政部台灣省南區國稅局綜合所得稅核定通知書2 份等件
      附卷可按（見原審四卷第141 至150 頁），是各該款項來
      源，並不存在被告甲○○本人不可能有該資金能力之情況
      ，則難僅依推論方式逕假設係信徒捐款而來之資金，則各
      該款項之流動亦難遽認係屬侵占贓款洗錢行為。且此部分
      迭據被告等要求檢察官舉證，本院審理時審判長亦諭請檢
      察官提出被告甲○○用程素珍、林楊令美、楊令玉、己○○的名義在澎湖二信開戶之金錢來源證據（見本院更(一)一
      卷第196 頁），然均未見檢察官補充證據以實其主張，卷
      內復無存在各該資金源頭證據，被告甲○○辯稱係其本人
      所有款項之流動說詞，即非無據。
    3.文澳祖師廟管理委員會原已在澎湖二信漁港分社設立活存
      帳戶，是否另需為減免百分之10銀行存款綜合所得稅而另
      行設立活儲帳戶，本屬是否妥適之問題，不涉違法。被告
      甲○○指示被告乙○○以定期存款單質押借款，存入乙○○之帳戶，再轉至重建委員會及管理委員會之帳戶後提領
      現金，或將質押之借款存入不知情之吳蔡貴妃帳戶，再轉
      至管理委員會之帳戶後提領現金等情。質押之借款既均轉
      入文澳祖師廟管理委員會或重建委員會之帳戶，在此之前
      ，僅有是否適當之問題，尚無侵占之可言，至事後自管理
      委員會或重建委員會帳戶提領現金之去向，並無證據可資
      認定係被告甲○○、乙○○或丙○○所侵占。證人林財來
      於警詢或偵查中所證：「伊代理常務監事，只是掛名，根
      本不管事情，存款帳戶是甲○○申請的」、「工程期間每
      月收支報表，伊都有簽署，但報表內容，伊並沒有核對」
      云云（見90年度偵字第622號卷第39頁、警一卷第23頁 ）
      ，核與其所證述：「明細表是會計乙○○作的，交財務組
      長、主任委員及我確定無訛後才公布」（見90年度偵字第
      622號卷第39頁 ）之情不合，且上開明細表既係確定無訛
      後始公布，豈有未經核對即予簽署之理？是林財來所證僅
      係掛名，未核對每月收支報表云云，尚非真實可採。另證
      人即文澳祖師廟之廟祝廖瑞發證稱：文澳祖師廟落成時，
      建廟收支情形之公告，貼在廟中，約早上貼上，下午即拔
      下來，沒有其他人看到云云（見89 年度他字第127號一卷
      第147頁 ）。姑不論廖瑞發所證「早上貼上，下午拔下」
      是否屬實，衡諸常情，建廟落成，參與慶典之人必不在少
      數，上午張貼收支情形之公告，至下午除去，必有多人目
      睹，豈僅廟祝1 人看到，廖瑞發所證沒有其他人看到云云
      ，顯與常情有違，尚難採信，亦不能執此推定「公告」為
      虛偽，進而推定被告3人必有侵占犯行。
    4.被告乙○○另於86年8 月7 日，自其本人名義帳戶分別提
      領23萬2303元及26萬7697元，並轉帳為配偶陳水吉向澎湖
      二信漁港分社申請辦理50萬元之定期存款，上開2 筆款項
      ，其中1 筆係互助會會款，另1 筆係被告乙○○平日所儲
      存之積蓄等情，業據被告乙○○供陳在卷，核與證人葉財
      遠證述：「86年的時候，乙○○有跟我的互助會，我是會
      頭，我記得是2 萬元的互助會，標到的互助會大約可取得
      30幾萬元的會款，大部分是給現金，偶爾少數幾人是給支
      票，我印象中會款是30來萬，但是詳細金額我不記得了，
      當時乙○○跟會時，是在祖師廟那邊工作，我把會款交給
      乙○○後，她如何處理我不知道」等語（見原審二卷第29
      頁）相符。此外，復查無證據顯示被告乙○○帳戶內有信
      徒之捐款或其他不法之款項，是被告乙○○此部分犯罪自
      屬不能證明。
    5.證人楊令玉係被告甲○○配偶林楊令美之胞妹，具姻親關
      係，自82年間起，被告甲○○即以其名義申設澎湖一信、
      澎湖二信、高雄中小企業銀行、高雄一信建國分行等4 家
      行庫帳戶，其後楊令玉曾接獲國稅局通知補稅，其本人曾
      依照國稅局通知補稅，也曾受被告甲○○通知向案外人林
      永章拿取補稅款等事實，已據證人楊令玉證述在卷（見原
      審二卷第172頁 ）。雖楊令玉始終否認知情申設帳戶之事
      ，然被告甲○○以楊令玉名義申設帳戶，其中澎湖二信帳
      戶因事涉文澳祖師廟帳目侵占嫌疑遭調查，楊令玉甚且亦
      同列偵查被告，其為免遭受牽累，乃逕否認知情，本屬人
      之常情。然帳戶申設需本人諸多證件、印章，而帳號設立
      後既供存款之用，必然每年度會有扣繳憑單寄送，乃不待
      舉證而眾所周知之事實，依正常程序，上開諸多帳戶之申
      設，客觀上難認楊令玉自始均不知情，其後持續多年，亦
      未曾見楊令玉有反對作為或接獲補稅通知後拒絕再當帳戶
      人頭之情，對照存在於一般日常生活，基於特定目的，以
      親友名義申設銀行帳戶供己使用之情，本屬常見，尚難僅
      因日後帳戶名義人否認即反推當初申設當時確然未獲授權
      （無論是明示或默示）。職是，公訴意旨認被告甲○○未
      獲楊令玉同意，偽刻楊令玉印章用以申設帳戶，尚有未合
      ，此部分被告甲○○自亦不構成偽造印章、行使偽造私文
      書等罪嫌。
    6.證人程素珍於79年間曾任職被告甲○○所經營之建設公司
      會計，並曾同意提供其名義供被告甲○○開設高雄區中小
      企業銀行帳戶等情，業據證人程素珍於原審審理中證述明
      確（見原審二卷第166 頁）。足見證人程素珍與被告甲○○間曾有故舊情誼及僱傭關係，彼此間也曾有借用名義申
      設帳戶情事。如前所述，帳戶申設後必會有年度扣繳憑單
      寄送情事，乃不待舉證而眾所周知之事實，證人程素珍證
      稱伊始終不知情帳戶申設之事，已有可疑；且程素珍名義
      帳戶亦事涉本件文澳祖師廟捐款流向，其主觀上不願己身
      涉入嫌疑，乃逕自否認知情，亦符人之常情；參以其後持
      續多年，亦未曾見程素珍有反對作為或接獲補稅通知後拒
      絕再當帳戶人頭之情，尚難僅因日後帳戶名義人否認即反
      推當初申設當時確然未獲授權（無論是明示或默示）。職
      是，公訴意旨認被告甲○○未獲程素珍同意，盜用程素珍
      國民身分證及印章用以申設帳戶，亦有未當，此部分被告
      甲○○自亦不構成盜用印章、行使偽造私文書等罪嫌。
    7.證人己○○係被告甲○○之大舅子（被告甲○○配偶林楊
      令美之胞兄），亦是親密之姻親關係，81至91年間曾收到
      澎湖二信的扣繳憑單，79年間被告甲○○也曾請伊去申請
      免稅證明卡等情，已據證人己○○於原審審理時證述在卷
      （見原審五卷第130、131頁）；另證人即己○○之子楊建
      忠亦於原審審理時證稱：父親告訴我說他的人頭被我姑丈
      （即被告甲○○）使用，沒有聽說過父親有抱怨過，所得
      稅被追繳也沒有找過被告甲○○等語（ 見原審五卷第135
      頁）。此外，被告甲○○極力辯陳以己○○名義申設帳戶
      之行庫尚有高雄區中小企業銀行澎湖分行（帳號：S12964
      號活期儲蓄存款，81年1月9日申設），足見被告甲○○使
      用己○○名義申設帳戶並非偶然，亦非止於1 個帳戶，亦
      無矇騙之情事，其間數年相安無事，一旦相關帳戶因事涉
      文澳祖師廟捐款事宜遭調查，己○○恐牽涉其中，而極力
      否認，乃人之常情，尚難僅因日後帳戶名義人否認即反推
      當初申設當時確然未獲授權（無論是明示或默示）。職是
      ，公訴意旨認被告甲○○未獲己○○同意，偽刻己○○印
      章用以申設帳戶，尚有未合，此部分被告甲○○自亦不構
      成偽造印章、行使偽造私文書等罪嫌。
    8.按事實審法院對於證據之取捨，依法雖有自由判斷之權，
　　　然積極證據不足證明犯罪事實時，被告之抗辯或反證縱屬
　　　虛偽，仍不能以此資為積極證據應予採信之理由（最高法
  　　院30年上字第482 號判例意旨參照），又認定犯罪事實應
    　依憑證據，故被告否認犯罪事實所持之辯解，縱屬不能成
      立，仍非有積極證據足以證明其犯罪行為，不能遽為有罪
      之認定，亦不能以推測或擬制之方法以為裁判基礎（最高
      法院84年台上字第2677號判決意旨參照）。如上所述，被
      告等人業就此部分犯罪事實辯陳如上，既乏具體事證足認
      被告乙○○於86年8 月7 日自其帳戶所提領之23萬2303元
      及26萬7697元，係文澳祖師廟信徒之捐款，亦無具體事證
      證明被告甲○○以程素珍、楊令玉、己○○名義所申設帳
      戶係屬未獲授權擅自為之，而林楊令美與被告甲○○係親
      密夫妻關係，則該帳戶申設過程所辦理手續及嗣後利用各
      該帳戶所辨理定存、轉帳所為一切相關文書作業，亦均難
      以認定有偽造私文書及侵占之犯行。被告等上開抗辯或反
      證縱屬虛偽而不能成立，然檢察官並未提出適合於證明犯
      罪事實之積極證據，並闡明其證據方法與待證事實之關係
      ，是此部分自屬犯罪不能證明。
  (五)1.公訴意旨略以：
    (1)被告甲○○分別於85年11月29日、12月31日及86年3 月25
      日、4 月21日，指示被告乙○○持蓋有管理委員會代表人
      甲○○、乙○○、丙○○之印章，每筆均為50萬元之定期
      存單4 紙，分別向澎湖二信申請辦理存單質押借款，借得
      款項均存入被告乙○○名義帳戶，再轉帳至上開重建委員
      會及管理委員帳戶後提領現金。
    (2)被告丙○○於85年6月3日調離澎湖二信漁港分社後，被告
      甲○○各於85年9月2日、同年9月4日持蓋有管理委員會代
      表人甲○○、乙○○、丙○○印章，每筆分別為100 萬元
      、50萬元之定期存單2 紙，向澎湖二信漁港分社申請辦理
      存單質押借款，並商請不知情之上開分社經理吳忠村（另
      為不起訴處分）提供亦不知情之配偶吳蔡貴妃於同分社帳
      號0000000號活儲帳戶，供被告甲○○存入借得之150萬元
      後，再轉帳至上開「管理委員會」帳戶後提領現金。
    (3)因認被告3 人此部分均涉侵占罪嫌云云。
    2.經查，此部分事實所載款項，被告等均不否認係屬捐款屬
      文澳祖師廟所有，然無論其如何定存、質借、轉帳，其最
      後結果既然確已入上開獲重建委員會許可設立供為捐款進
      出之帳戶內，而該帳戶本係供工程進行時支出款項時取款
      所使用之帳戶，已詳述如前，該「提領現金」過程，又無
      何異常可言，檢察官既未就「提領現金」後之資金流向為
      清查，泛言提領現金亦係侵吞公款之等詞，其主張自難允
      許，是此部分亦屬犯罪不能證明。
  (六)1.公訴意旨略以：被告甲○○於86年12月份文澳祖師廟重建
　    峻工「入火」落成時，未遵循文澳祖師廟之慣例，會同當
      年四甲之值年鄉老共同開啟並計算信徒捐贈之過轎下紅包
      、賽錢箱及香油錢，即將上開龐大卻數目不詳之信徒捐贈
      款項，以易持有為所有之意思而侵占入己，亦認此部分被
      告甲○○涉犯普通侵占罪嫌云云。
    2.惟查，此部分起訴事實僅泛言「信徒捐贈之過轎下紅包、
      賽錢箱及香油錢」，又明言「數目不詳」，則究竟有何人
      捐贈？捐贈多少？均付諸闕如，自難據以推論方式，遽認
      被告甲○○確然從中侵占一定數額之「信徒捐贈之過轎下
      紅包、賽錢箱及香油錢」，此部分起訴事實，亦屬犯罪不
      能證明。
  (七)告訴代理人及檢察官雖謂依據文澳祖師廟內石碑所刻之信徒
    捐款為6618萬5600元，出售木雕、石雕之收入為1068萬元，
    定存暨活存之利息收入為304 萬508 元，以上3 項收入總額
    合計為7990萬6108元；而重建費用之支出僅4610萬9694元（
    水泥、木工、鋼筋部分支出970 萬元水電部分支出108
    萬元石雕部分支出1122萬9694元木雕部分支出1390萬元
    剪黏部分支出716 萬元油漆、安金、彩繪部分支出304
    萬元，此部分詳見95 年度附民更(一)字第1 號96年6 月28 日
    刑事附帶民事補充說明事證狀）。然依被告甲○○提出文澳
    祖師廟重建碑記之照片（本院上訴二卷第34頁）觀之，總工
    程費共為7938萬元，並非僅如告訴代理人及檢察官所指稱之
    4610萬9694元。又上開收入部分，所指高雄大港埔祖師廟捐
    贈約1000萬元，並未指出證明方法，顯屬無據。且依被告甲○○指稱「文澳祖師廟重建自由捐款名單碑記包括大港埔祖
    師廟蔡進宗、蔡長存、葉秋山、林加由、莊自由、廖顯明等
    6 人之捐款金額」，並提出「文澳祖師廟重建自由捐款名錄
    」照片證實（本院上訴二卷第34頁）。又被告甲○○擔任重
    建委員會主任委員期間，均有將歲入歲出交給重建委員會審
    議，每3 個月均有將經費收支帳目及報表提交重建委員會核
    對等情，復為證人即文澳祖師廟重建委員會代理常務監事林
    財來於檢察官偵查中具結證實在卷（見89 年度他字第127號
    二卷第247頁 ）。據林財來指稱「我從頭代理至落成完工」
    ，是林財來雖為代理，與實任並無差別。林財來又證稱「（
    重建工程經費收支自重建日起至83年9 月25日止之）明細表
    是會計乙○○作的，交財務組長、主任委員及我確定無訛後
    才公布」等語（見90年度偵字第622號卷第38、39頁 ）。證
    人林財來「從頭至落成完工」均代理常務監事，參與審查核
    對重建經費之收支帳目及報表，果若被告甲○○確有侵占超
    過上開有罪部分所認定「161萬6756元 」外之鉅額款項，應
    無未發覺之理。
  (八)本件公訴人起訴之犯罪事實，均係就特定筆款項追究侵占刑
    責，並非就被告甲○○主事之文澳祖師廟捐款收入及工程支
    出，以總額方式計算其收入與支出差額，以究明是否其間存
    在捐款流向不明之情形，是某筆特定取款，固無流向資料，
    然因工程及其他費用支出係動態性，時隔久遠，欲令被告甲○○明確述明何筆取款用於何用途，確然強人所難。況本件
    文澳祖師廟重建事宜相關帳目簿冊於檢察官發動偵查之前均
    已銷燬，依卷附扣案證物，均無以釐清文澳祖師廟必要費用
    支出細目，而重建過程中相關帳目，其中86年3 月31日以前
    之重建工程經費收支明細，均已於決算表中詳列前開「重建
    委員會代表人甲○○、丁○○、丙○○澎湖二信漁港分社帳
    號00000-0-0號活儲帳戶」、「 管理委員會代表人甲○○、
    丁○○、丙○○，同分社帳號00000-0-0 號活儲帳戶」及「
    00000-0-0」等3個帳戶收支情形，並經常務監察委員林財來
    審核通過蓋章負責等情，業據證人林財來證述在卷（見原審
    二卷第140頁 ），並經重建委員會確認並公告，形式上程序
    並無明顯瑕疵，有文澳祖師廟重建工程經費收支明細表及文
    澳祖師廟重建委員會歷次會議紀錄等件附卷可稽（見原審二
    卷第99至102頁、第120至138頁 ），此等帳目細目，固無相
    關帳目簿冊供比對，但該帳目簿冊之滅失並無證據足認係可
    歸責被告甲○○等之原因，其所生帳目不明狀況自不得引以
    為對被告甲○○等不利之認定依據。
  (九)經本院函請澎湖二信影印文澳祖師廟管理委員會帳號00000-
　　0-0號活儲帳戶、文澳祖師廟重建委員會帳號00000-0-0號活
    儲帳戶全部取款憑條影本過院後，告訴代理人及檢察官於本
    院審理中復指稱如附表二、三所示之款項亦係遭被告等侵占
    云云。惟查，被告等均否認此部分之指控，而依憑上述理由
    ，被告之抗辯或反證縱屬虛偽而不能成立，然檢察官並未提
    出適合於證明犯罪事實之積極證據，並闡明其證據方法與待
    證事實之關係，是此部分自亦屬犯罪不能證明。
三、綜上所述，被告乙○○所為，核與刑法第216 條、第210 條
    行使偽造私文書罪、刑法第335 條第1項 侵占罪之構成要件
    有間；被告丙○○所為，核與刑法第216 條、第210 條行使
    偽造私文書罪、刑法第335 條第1 項侵占罪、第342 條第1
    項背信罪之構成要件有間。此外，復查無其他確切之證據足
    資證明被告乙○○、丙○○涉有公訴人所指上開犯行，揆諸
    前開說明，公訴人所提出之證據在客觀上既未達於通常一般
    之人均不致有所懷疑、而得確信被告乙○○、丙○○確曾犯
    罪之程度，其有合理之懷疑存在時，即無從為被告乙○○、
    丙○○有罪之確信。原審因而認被告乙○○、丙○○犯罪無
    法證明，而均為無罪之諭知，認事用法並無違誤，檢察官上
    訴意旨，猶執前詞，指摘原判決不當，為無理由，應予駁回
    。
四、至公訴人認定被告甲○○此部分犯嫌所憑之證據，亦未達通
    常一般人均不致有所懷疑，而得以確信其為真實之程度，此
    外，復查無其他積極證據足資證明被告甲○○有此部分之犯
    行，本應就此部分為被告甲○○無罪之諭知，惟公訴意旨認
    此部分與前開有罪部分有連續犯及牽連犯之裁判上一罪關係
    ，依審判不可分原則，爰不另為無罪之諭知，併此敘明。
據上論結，應依刑事訴訟法第368 條，判決如主文。
本案經檢察官沈紹嘉到庭執行職務。
中　　華　　民　　國　　96　　年　　7 　　月　　13　　日
                  刑事第七庭    審判長法  官 莊飛宗
                                      法  官 黃憲文
                                      法  官 孫啟強
以上正本證明與原本無異。
檢察官及被告甲○○如不服本判決應於收受本判決後10日內向本
院提出上訴書狀，其未敘述上訴理由者，並得於提起上訴後10日
內向本院補提理由書狀（均須按他造當事人之人數附繕本）「切
勿逕送上級法院」。
被告乙○○、丙○○不得上訴。
中　　華　　民　　國　　96　　年　　7 　　月　　13　　日
　　　　　　　　　　　　　　　　　　　書記官 黃富美
附錄本件判決論罪科刑法條：
刑法第336條：
對於公務上或因公益所持有之物，犯前條第 1 項之罪者，處 1
年以上 7 年以下有期徒刑，得併科 5 千元以下罰金。
對於業務上所持有之物，犯前條第 1 項之罪者，處 6 月以上
5 年以下有期徒刑，得併科 3 千元以下罰金。
前二項之未遂犯罰之。
附表一（文澳祖師廟管理委員會帳號00000-0-0 號活儲帳戶，文
      澳祖師廟重建委員會帳號00000-0-0 號活儲帳戶）：
┌──┬──────┬───────┬──┬──────┬───────┐
│編號│日       期 │金額（元）    │編號│日        期│金  額（元）  │
├──┼──────┼───────┼──┼──────┼───────┤
│1   │82年12月31日│300,000（重） │10  │84年7月25日 │160,731（管） │
├──┼──────┼───────┼──┼──────┼───────┤
│2   │83年 3月28日│500,000（重） │11  │84年7月26日 │600,000（管） │
├──┼──────┼───────┼──┼──────┼───────┤
│3   │83年 5月21日│250,000（重） │12  │84年8月14日 │600,000（管） │
├──┼──────┼───────┼──┼──────┼───────┤
│4   │84年 2月21日│500,000（管） │13  │84年8月29日 │500,000（管） │
├──┼──────┼───────┼──┼──────┼───────┤
│5   │84年 3月13日│500,000（管） │14  │84年9月18日 │800,000（管） │
├──┼──────┼───────┼──┼──────┼───────┤
│6   │84年 3月16日│150,000（管） │15  │84年9月27日 │400,000（管） │
├──┼──────┼───────┼──┼──────┼───────┤
│7   │84年 3月18日│400,000（管） │16  │84年11月1日 │300,000（管） │
├──┼──────┼───────┼──┼──────┼───────┤
│8   │84年 6月17日│430,000（管） │17  │84年11月1日 │500,031（管） │
├──┼──────┼───────┼──┼──────┼───────┤
│9   │84年 7月24日│400,000（管） │18  │85年2月15日 │700,000（管） │
├──┴──────┴───────┴──┴──────┴───────┤
│總    計：7,990,762元                                                 │
└───────────────────────────────────┘
附表二（文澳祖師廟管理委員會帳號00000-0-0 號活儲帳戶）：
┌──┬──────┬───────┬──┬──────┬───────┐
│編號│日       期 │金額（元）    │編號│日        期│金  額（元）  │
├──┼──────┼───────┼──┼──────┼───────┤
│1   │82年10月19日│5,183 （管）  │6   │84年10月16日│250,000（管） │
├──┼──────┼───────┼──┼──────┼───────┤
│2   │82年10月15日│500,000（管） │7   │84年10月26日│250,000（管） │
├──┼──────┼───────┼──┼──────┼───────┤
│3   │83年12月31日│1,000,000(管) │8   │84年11月3日 │2,500,041(管) │
├──┼──────┼───────┼──┼──────┼───────┤
│4   │84年2 月20日│200,000（管） │9   │85年2月16日 │10,000（管）  │
├──┼──────┼───────┼──┼──────┼───────┤
│5   │84年9 月7 日│500,000（管） │    │            │              │
├──┴──────┴───────┴──┴──────┴───────┤
│總    計：5,215,224元                                                 │
└───────────────────────────────────┘
附表三（文澳祖師廟重建委員會帳號00000-0-0 號活儲帳戶）：
┌──┬──────┬───────┬──┬──────┬───────┐
│編號│日       期 │金額（元）    │編號│日        期│金  額（元）  │
├──┼──────┼───────┼──┼──────┼───────┤
│1   │82年10月12日│100,000（重） │20  │83年1 月5 日│50,000（重）  │
├──┼──────┼───────┼──┼──────┼───────┤
│2   │82年10月12日│26,931（重）  │21  │83年1 月7 日│200,000（重） │
├──┼──────┼───────┼──┼──────┼───────┤
│3   │82年10月15日│300,000（重） │22  │83年1月11日 │100,000（重） │
├──┼──────┼───────┼──┼──────┼───────┤
│4   │82年10月18日│100,000（重） │23  │83年1月31日 │40,000（重）  │
├──┼──────┼───────┼──┼──────┼───────┤
│5   │82年10月27日│200,000（重） │24  │83年2 月2 日│150,000（重） │
├──┼──────┼───────┼──┼──────┼───────┤
│6   │82年11月2 日│502,350（重） │25  │83年2 月2 日│300,000（重） │
├──┼──────┼───────┼──┼──────┼───────┤
│7   │82年11月2 日│150,000（重） │26  │83年2 月5 日│100,000（重） │
├──┼──────┼───────┼──┼──────┼───────┤
│8   │82年11月6 日│150,000（重） │27  │83年2 月24日│150,000（重） │
├──┼──────┼───────┼──┼──────┼───────┤
│9   │82年11月10日│100,000（重） │28  │83年2月28日 │3,558 （重）  │
├──┼──────┼───────┼──┼──────┼───────┤
│10  │82年11月11日│500,000（重） │29  │83年3 月8 日│500,381（重） │
├──┼──────┼───────┼──┼──────┼───────┤
│11  │82年11月17日│400,000（重） │30  │83年3 月9 日│500,000 （重）│
├──┼──────┼───────┼──┼──────┼───────┤
│12  │82年11月23日│450,000（重） │31  │83年3月31日 │1,500,000(重) │
├──┼──────┼───────┼──┼──────┼───────┤
│13  │82年11月30日│1,000,000(重) │32  │83年4 月8 日│100,000（重） │
├──┼──────┼───────┼──┼──────┼───────┤
│14  │82年12月3 日│200,000（重） │33  │83年4月29日 │500,000（重） │
├──┼──────┼───────┼──┼──────┼───────┤
│15  │82年12月8 日│100,000（重） │34  │83年4月30日 │1,500,000(重) │
├──┼──────┼───────┼──┼──────┼───────┤
│16  │82年12月10日│300,000（重） │35  │83年5 月6 日│100,000（重） │
├──┼──────┼───────┼──┼──────┼───────┤
│17  │82年12月11日│300,000（重） │36  │83年5月10日 │1,500,000(重) │
├──┼──────┼───────┼──┼──────┼───────┤
│18  │82年12月28日│200,000（重） │37  │83年6 月9 日│400,000（重） │
├──┼──────┼───────┼──┼──────┼───────┤
│19  │82年12月31日│4,000,000(重) │    │            │              │
├──┴──────┴───────┴──┴──────┴───────┤
│總    計：16,323,220元                                                │
└───────────────────────────────────┘
